【裁判字號】    97,上更(一),475
【裁判日期】    980226
【裁判案由】    毒品危害防制條例
【裁判全文】
臺灣高等法院刑事判決             97年度上更(一)字第475號
    上  訴  人  臺灣板橋地方法院檢察署檢察官
    被      告  甲○○
                        現於臺灣嘉義監獄  執行中
    指定辯護人  蔡樹基  扶助律師
上列上訴人因毒品危害防制條例案件，不服臺灣板橋地方法院95
年度訴字第3232號，中華民國97年1月17日第一審判決（ 起訴案
號：臺灣板橋地方法院檢察署95年度偵字第16814 號），提起上
訴，判決後，經最高法院發回更審，本院判決如下：
    主  文
原判決關於被告被訴販賣第一級毒品海洛因免訴部分撤銷。
甲○○被訴販賣第一級毒品海洛因部分無罪。
甲○○被訴持有第一級毒品海洛因部分免訴。
其餘上訴駁回。
    理  由
一、公訴意旨略以：被告甲○○與共同被告劉莉雯（綽號小雯，
    已死亡，另經原審判決公訴不受理）共同基於販售毒品之犯
    意聯絡，集資由吳某向真實姓名年籍不詳之男子小黑、高雷
    、龜仔、阿弟仔等人以低價買入毒品後，另以渠等使用之行
    動電話門號0000000000號、0000000000號、0000000000號為
    聯絡工具，高價轉賣予不特定人賺取差價及供渠等施用之不
    法利益。自民國（下同）95年1月24日起至同年6月13日21時
    47分許，以行動電話門號0000000000號及0000000000號彼此
    聯絡並對外與綽號小老大（0000000000號）、阿德（000000
    0000號）、阿城（0000000000號）及阿義（0000000000號）
    、某男（0000000000號）、阿秋、阿賢（0000000000號）、
    志隆公司內某人（0000000000號）、阿宏（0000000000號）
    等人以俗稱四分之一（即四分之一錢重之海洛因）、查某（
    海洛因）、硬的（即安非他命）、1張（即1,000元毒品）、
    2張（即2,000元毒品）、1張半（即1,500元毒品）談妥數量
    或金額後，隨即約定於黃金歲月、凱薩、三重自強路中正堂
    、住家樓下或便利商店等指定地點進行交易。嗣於95年7 月
    7日上午8時15分許在臺北縣三重市○○○路256巷78號4樓渠
    等同居住所查獲吳、劉及在場人許順誠，並當場扣得海洛因
    5包（共計淨重8.08公克）、毒品分裝袋1包、注射針筒5 支
    （已使用1支、未使用4支）、電子秤1個、塑膠鏟子1個及行
    動電話含門號0000000000號、0000000000號、0000000000號
    、0000000000號、0000000000號共5 支等物，因認被告涉犯
    毒品危害防制條例第4條第1項及第2 項販賣第一級毒品及第
    二級毒品之罪嫌云云。
二、按犯罪事實應依證據認定之，無證據不得認定犯罪事實；不
    能證明被告犯罪者，應諭知無罪判決，刑事訴訟法第154 條
    第2項、第301條第1 項分別定有明文。次按事實之認定，應
    憑證據，如未能發現確實之證據，或證據不足以證明，自不
    能以推測或擬制之方法，以為裁判基礎；再犯罪事實所憑之
    證據，無論係直接證據或間接證據，其為訴訟上之證明，須
    於一般人均不致有所懷疑而得確信為真實之程度，始得據為
    有罪之認定，倘其證明尚未達此程度而尚有合理之懷疑存在
    時，本諸無罪推定原則，自應為被告無罪之諭知；又被告否
    認犯罪事實所持辯解縱使不能成立，除非有確實證據足以證
    明對於被告犯罪已無合理之懷疑外，不能遽為有罪之認定；
    刑事訴訟法規定被告有緘默權，被告基於不自證己罪原則，
    既無供述之義務，亦不負自證清白之責任，不能因被告未能
    提出證據資料證明其無罪，或對於被訴之犯罪事實不置可否
    ，即認定其有罪，最高法院著有92年度台上字第2570號判決
    可資參考。從而，認定被告有罪之證據，定需達到使事實審
    審判之法官有「確信」之心證時（即英美法上Beyond a rea
    sonable doubt ），方得為被告有罪之判斷，若依負追訴犯
    罪職責之檢察官所提出之證據，尚無法使事實審法官有此程
    度之心證時，因法院僅有調查而無蒐集證據之義務（最高法
    院91年度台上字第5846號判決參照），且檢察官於訴訟上應
    負提出證據及說服之實質舉證責任，倘現存卷內證據尚未達
    有罪程度之確信時，自應為有利於被告之認定，最高法院亦
    著有92年台上字第128號判例可資參照。
三、本件公訴人認被告與已死亡之共同被告劉莉雯間有共同販賣
    第一、二級毒品海洛因、安非他命之行為，無非係以被告曾
    經坦承使用前揭行動電話與綽號高雷、小黑、阿德、阿賢等
    人聯絡，並低價調入毒品高價賣出，及臺北縣政府警察局刑
    事警察大隊通訊監察譯文、原審95年度聲搜卷第2298號卷、
    法務部調查局鑑定通知書及扣案物等為其依據。然訊據被告
    堅詞否認有販賣第一、二級毒品海洛因、安非他命之犯行。
    經查：
  (一)按被告之自白，非出於強暴、脅迫、利誘、詐欺、疲勞訊問
    、違法羈押或其他不正之方法，且與事實相符者，得為證據
    ，刑事訴訟法第156條第1項定有明文。其中前段有關自白出
    於不法性之「強暴、脅迫、利誘、詐欺、疲勞訊問、違法羈
    押或其他不正之方法」等部分（即吾國學者通稱之「自白任
    意性」），因為涉及偵查機關以不法方式取得自白，所以當
    屬證據能力之範疇，此部分在我國實務及學界中，並無二異
    ；但有關後段「與事實相符者」之自白真實性部分，因為並
    無涉及偵查機關以不法方式取得自白之問題，僅係其自白內
    容真實與否之判斷問題而已，是與其他供述證據一般（如具
    證據能力之證人證詞，是否具有充足認定被告犯罪之證明力
    ），當僅屬證據證明力之問題，而非證據能力之問題，合先
    敘明。是本件辯護人於原審準備程序中，明確就被告警詢中
    自白之任意性表示不爭執，僅爭執其內容真實與否而已（見
    原審96年9月12日準備程序筆錄第5頁），卷內亦無其他證據
    證明被告當時於警詢中所言之內容，有經偵查機關以不法方
    式取供之情，足認該部分被告之警詢筆錄應有證據能力，合
    先敘明。
 (二) 又被告自警詢起即否認有販賣第二級毒品安非他命之犯行（
    見偵字第16814號卷第14頁、第90頁、第153頁），又本案除
    綽號「小老大」者，可得確認為乙○○外，此據被告、證人
    即承辦本案員警蔡宗和於本院前審審判時供、證述明確外，
    其餘所謂「綽號高雷、小黑、阿德、阿賢‧‧‧」等人，究
    竟為何人，依卷內證據並無法得悉，是亦無從傳喚或拘提該
    等人士到案進行交互詰問或詢問，以確認被告究竟有無販賣
    第二級毒品安非他命之行為。至於通訊譯文及原審聲搜卷等
    資料中，至多亦僅能證明被告與該等人士間，曾商談買賣某
    種物品，惟究竟係買賣何種物品？若係毒品，係何種毒品？
    數量價錢如何特定？被告購買該等毒品究竟係供自己施用所
    用？或幫助他人施用？轉讓或販賣？通訊完畢後有無實際交
    易？有無轉由他人提供毒品？等問題，因如前所述，偵查機
    關並無法特定該等「綽號高雷、小黑、阿德、阿賢‧‧‧」
    等人，以致本院無從於審理中傳喚或拘提該等人士到案進行
    交互詰問或詢問，自亦無從僅由該等通訊監察譯文，即遽以
    認定被告有販賣第二級毒品安非他命之行為。況且，依證人
    蔡宗和於本院前審審判時之推斷，上開譯文內容乃被告關於
    販賣毒品之電話聯繫為正確，惟依其所述除95年6月9日被告
    以電話聯繫販賣第一級毒品海洛因予「阿德」部分，因「阿
    德」在施用後又以電話抱怨他施用後之結果，其認定有完成
    交易而既遂外，其餘則均不能指述確已完成交易，故亦難據
    此認定被告確有販賣第二級毒品安非他命之犯行，另證人乙
    ○○於警詢中亦未提及有向告購買安非他命之陳述（見本院
    前審卷第80至83頁），復以乙○○經本院傳拘未到庭，亦無
    從調查。此外，本件並未扣得任何第二級毒品安非他命，有
    臺北縣政府警察局扣押物品目錄表1 份在卷可稽，更足認依
    卷內證據，並無被告有販賣第二級毒品安非他命行為之證據
    。
  (三)而被告於警詢中固曾自白有販賣第一級毒品海洛因予他人之
    行為云云（ 見臺灣板橋地方法院檢察署95年度偵字第16814
    號卷第14頁），而其警詢之供述，依前述二、(二)、1.所述，
    固有證據能力，惟是否符合真實，在證據證明力上足作為認
    定被告有販賣第一級毒品海洛因之證據，則有待商榷。蓋除
    被告於偵查中及羈押庭訊問中僅承認雖有與他人以電話商談
    交易第一級毒品海洛因之情，惟稱並未實際完成交易而付諸
    實現（分見臺灣板橋地方法院檢察署95年度偵字第16814 號
    卷第90頁、原審95年度聲羈字第554 號卷第3至4頁），是此
    部分尚難認被告已自白開始著手於販賣第一級毒品之犯行（
    且依卷內證據，因如後述，被告自己有施用第一級毒品海洛
    因之行為，並不得認為被告購入第一級毒品海洛因之際，即
    有販賣之意圖而構成販賣既遂罪）。又本案除綽號「小老大
    」者，可得確認為乙○○外，此據被告、證人即承辦本案員
    警蔡宗和於本院審審審判時供、證述明確外，其餘所謂「綽
    號高雷、小黑、阿德、阿賢‧‧‧」等人，究竟為何人，依
    卷內證據並無法得悉，是亦無從傳喚或拘提該等人士到案進
    行交互詰問或詢問，以確認被告究竟有無販賣第一級毒品安
    非他命之行為。至於通訊譯文及原審聲搜卷等資料中，至多
    亦僅能證明被告與該等人士間，曾商談買賣某種物品，惟究
    竟係買賣何種物品？若係毒品，係何種毒品？數量價錢如何
    特定？被告購買該等毒品究竟係供自己施用所用？或幫助他
    人施用？轉讓或販賣？通訊完畢後有無實際交易？有無轉由
    他人提供毒品？等問題，因偵查機關並無法特定該等「綽號
    高雷、小黑、阿德、阿賢‧‧‧」等人，以致本院無從於審
    理中傳喚或拘提該等人士到案進行交互詰問或詢問，自亦無
    從僅由該等通訊監察譯文，即遽以認定被告有販賣第一級毒
    品安非他命之行為。復查，依證人蔡宗和於本院前審審判時
    之推斷，上開譯文內容乃被告關於毒品販賣之電話聯繫為正
    確，惟依其所述除95年6月9日被告以電話聯繫販賣予「阿德
    」第一級毒品海洛因部分，因「阿德」在施用後又以電話抱
    怨他施用後之結果，而認定有完成交易而既遂外，其餘則均
    不能指述確已完成交易。又關於「阿德」部分，依被告於原
    審延長羈押庭乃供稱：「他不是要跟我拿，他只是透過我向
    『雞仔』拿，後來『雞仔』回來了，『雞仔』就自己去拿給
    他了‧‧‧」等語（見95年度偵聲字第442 號卷第20頁），
    則此間是否經過此曲折，令該次實際交易者並非被告？則在
    本院亦無法傳訊「阿德」到庭作證，以比對其證詞異、同下
    ，亦難據此為被告不利之認定。至另名與被告聯繫之乙○○
    （綽號「小老大」），業於95年6 月14日經警持搜索票查獲
    ，距與本件被告、乙○○最後通聯時間之95年6月8日僅數日
    之隔，惟其於警詢時均未指述曾向被告購買毒品施用，有證
    人蔡宗和於本院所提出之乙○○警詢筆錄附卷可稽，故此顯
    亦無積極證據足以證明被告與乙○○確有實際毒品交易。而
    乙○○亦經本院傳拘均未到庭。此外，本件雖扣得第一級毒
    品海洛因，惟其數量尚非極為巨大，被告於檢察官起訴書所
    指之期間內，復有施用第一級毒品海洛因之行為（此部分見
    後述），是難認被告持有該等第一級毒品海洛因之目的，係
    為販賣所用，亦難以該等扣案海洛因為被告有販賣第一級毒
    品海洛因之證據。至於本案雖另扣得分裝袋、塑膠鏟子及電
    子磅秤等物（見偵字第16814 號卷第38頁扣押物品目錄表）
    ，惟該等物品客觀上既尚有其他用途，即難遽認定為被告販
    賣第一級毒品海洛因所用之物。是依卷內所存證據，並不足
    為被告有販賣第一級毒品海洛因之認定，此情已足認定。
  (四)綜上所述，由卷內證據所示，公訴人所舉之證據尚不足證明
    被告有販賣第一、二級毒品海洛因、安非他命之犯行，此外
    ，復查無其他積極證據證明被告犯罪，依「罪疑惟輕」原則
    ，應為被告有利之認定。
四、綜上所述，原審基上認不能證明被告販賣第二級毒品犯行，
    而就被告被訴販賣第二級毒品部分諭知無罪，經核並無違誤
    ，檢察官上訴意旨仍執前詞指摘原判決不當，為無理由，此
    部分應予駁回。就被告被訴販賣第一級毒品部分，按以公訴
    人係起訴被告有販賣第一級毒品之犯行，難為其前施用之確
    定判決效力所及，原審諭知免訴之判決，則有疏誤，公訴人
    上訴雖無理由，惟原判決既有可議之處，自應由本院就此部
    分撤銷改判，另為被告被訴販賣第一級毒品無罪及被訴非法
    持有第一級毒品部分免訴 (理由詳如五述)之諭知。
五、另被告為警查獲時，經警扣得海洛因5包共淨重8.08公克（
    其中一包為被告之友人許順誠所有，業據證人許順誠於原審
    96年11月22日審判期日中證述明確），且經具有專門鑑定毒
    品能力之法務部調查局鑑定結果，亦確屬第一級毒品海洛因
    無誤，此有該局95年8月11日調科壹字第060012210號鑑定通
    知書1 份在卷可稽（見偵字第16814號卷第138頁），則被告
    之持有海洛因，非如公訴意旨所稱基於販賣之意圖而持有，
    但其持有之行為，既已起訴，本院自應予以審理。而該扣案
    之第一級毒品海洛因，被告供稱係供己施用，則此供施用而
    持有第一級毒品之犯罪事實部分，因被告前曾於94年6、7月
    間某日起至95年6 月30日止，連續施用第一級毒品海洛因，
    並經原審於95年9 月29日以95年度訴字第2556號判決判處有
    期徒刑10月，該案並於96年1 月31日確定等情，有原審95年
    度訴字第2556號判決及本院被告前案紀錄表各1 份在卷可稽
    。故為原審95年度訴字第2556號確定判決效力所及，故對此
    被告持有第一級毒品之犯行，自應諭知訴之判決。至於扣案
    毒品應由公訴人另行聲請專科沒收。
據上論斷，應依刑事訴訟法第368條、第369條第1項前段、第364
條、第301條第1項、第302第1項第1款條，判決如主文。
本案經檢察官邱美育到庭執行職務。
中    華    民    國    98    年    2    月     26    日
            刑事第四庭    審判長法  官  陳筱珮
                                法  官  鄭水銓
                                法  官  周煙平
以上正本證明與原本無異。
檢察官如不服本判決應於收受送達後10日內向本院提出上訴書狀
，其未敘述上訴之理由者並得於提起上訴後10日內向本院補提理
由書（均須按他造當事人之人數附繕本）「切勿逕送上級法院」
。
                                書記官  陳秋雄
中    華    民    國    98    年    2     月    27    日


司法院資訊處製作；財團法人民間司法改革基金會備份。
